【裁判字號】    97,保險,53
【裁判日期】    980212
【裁判案由】    給付保險金
【裁判全文】
臺灣高雄地方法院民事判決              97年度保險字第53號
原      告  戊○○○
            己○○
            丙○○
            丁○○
            乙○○
共      同
訴訟代理人  蔡祥銘律師
            蔡晉佑律師
被      告  新安東京海上產物保險股份有限公司
法定代理人  庚○○
訴訟代理人  甲○○
            陳超凡律師
複  代理人  郭憲文律師
上列當事人間給付保險金事件，經本院於民國98年1 月20日言詞
辯論終結，判決如下：
    主      文
原告之訴及假執行之聲請均駁回。
訴訟費用由原告負擔。
    事實及理由
一、原告主張：訴外人即被保險人謝清泉於民國94年12月1 日參
    加高雄市汽車駕駛員職業工會，以該工會為投保單位，向被
    告投保團體傷害保險乙型保單（保單號碼22595PA000032 號
    ），約定意外身故保險金為新台幣（下同）150 萬元（下稱
    系爭保險契約）。謝清泉於96年10月20日凌晨2 時許，在住
    處附近九如四路巷道協助追捕小偷，聽聞其子即原告丙○○
    已抓到小偷後，在奔跑趕往現場途中，突然休克昏迷倒地，
    經送醫急救，於同日清晨4 時55分許不治死亡（下稱系爭事
    故）。謝清泉並無心臟病、高血壓病史，亦無因疾病導致心
    肺衰竭之可能，乃因在追捕小偷過程中，受外界情境刺激，
    心情劇烈起伏，始致心臟功能不足而死亡，系爭事故係屬意
    外，而原告為系爭保險契約之法定受益人，為此爰依系爭保
    險契約，請求被告給付意外身故保險金等情。並聲明：(一)被
    告應給付原告150 萬元，及自起訴狀繕本送達翌日起至清償
    日止，按年息10% 計算之利息。(二)願供擔保，請准宣告假執
    行。
二、被告則以：依謝清泉之相驗證明書記載，其死因為心肺衰竭
    ，死亡方式則為病死或自然死，足見謝清泉係因疾病死亡，
    非屬意外身亡。況謝清泉倘非心肺器官本有隱疾，甚難想像
    其僅因心情、情緒急遽轉變即導致心肺衰竭，進而死亡。謝
    清泉既非因意外傷害事故死亡，依系爭保險契約約定，被告
    即不負給付意外身故保險金之責任等語置辯。並聲明：如判
    決主文所示。
三、兩造不爭執事項如下：
  (一)謝清泉於94年12月1 日參加高雄市汽車駕駛員職業工會，以
    高雄市汽車駕駛員職業工會為投保單位，以自己為被保險人
    ，向被告投保團體傷害保險乙型保單（保單號碼22595PA000
    032 號），約定：保險期間自95年11月30日午夜12時起至96
    年11月30日午夜12時止，團體傷害保險之保額為395 萬元，
    重大燒燙傷給付附加條款保額39 5萬元，總保費為235,770
    元。
  (二)依台灣高雄地方法院檢察署（下稱高雄地檢署）相驗屍體證
    明書記載，謝清泉於96年10月20日因心肺衰竭死亡。
  (三)原告因系爭事故請求訴外人國泰人壽保險公司（國泰人壽公
    司）給付保險金，雙方以55萬元達成和解，經本院97年度審
    保險字第18號給付保險金事件作成和解筆錄在案。
  (四)倘謝清泉係因意外事故死亡，則被告應給付之意外身故保險
    金為150 萬元。
  (五)倘被告依系爭保險契約應負給付意外身故保險金責任，則就
    遲延利息之計算，應按年息10% 計息。
四、本件爭點為：(一)謝清泉是否因意外事故死亡？(二)原告依系爭
    保險契約請求被告給付150 萬元意外身故保險金，有無理由
    ？
  (一)謝清泉是否因意外事故死亡？
  1.按當事人主張有利於己之事實者，就其事實有舉證之責任。
    民事訴訟法第277 條前段定有明文。次按意外傷害或死亡之
    定義，學說上有原因說及結果說之區別，如採結果說，不問
    原因是否出於意外，若於結果出於意外者，即屬意外傷害或
    意外事故，但採原因說時，必須導致傷害或死亡之外界原因
    係出於意外者，方屬意外事故，若結果出於意外，而原因非
    出於意外者仍非意外傷害或死亡。系爭保險契約第3 條第2
    項就「意外傷害事故」定義為非由疾病引起之外來突發事故
    （見本院卷第27頁），是其文義解釋係採原因說，而非結果
    說，亦即前開約定所謂「意外傷害事故」，須同時符合「外
    來的」、「突發的」兩大要件，其中「外來的」，即限定引
    起事故之原因出於自身以外之事故；至於「突發的」，則指
    外在環境急速的變化，致不可預期或出於預料之外。非滿足
    此二要件不能謂屬系爭保險契約約定之意外傷害事故。故原
    告請求被告給付系爭保險契約之意外身故保險金，自須就被
    保險人謝清泉非因疾病死亡，乃因外來突發事故死亡乙節，
    負舉證證明之責。
  2.經查：
  (1)謝清泉於奔跑前往捕獲小偷之現場途中，突然倒地不起，經
    送往高雄市立聯合醫院急救，惟其於到院前即已死亡，經法
    醫相驗其身體並無外傷，判斷係因不詳原因致心肺衰竭，而
    自然死亡，有高雄地檢署相驗屍體證明書、高雄市立聯合醫
    院97年9 月30日高市聯醫病字第0970006616號函附謝清泉急
    診病歷為憑，並經本院依職權調取高雄地檢署96年度相字第
    1818號（下稱96相字1818號）相驗卷證，核閱無訛（見本院
    卷第7 頁、第59至66頁、96相字1818號卷第18頁），而原告
    對上開法醫驗斷結果並未即時表示異議，故未就謝清泉之遺
    體進行解剖，其遺體並於96年10月30日火化等情，亦經本院
    依職權調閱高雄地檢署96年度聲他字第1623號卷證核閱屬實
    ，足見謝清泉並非因外力導致身體創傷而死亡。又醫學上雖
    有諸多原因均可能造成心肺衰竭之結果，惟謝清泉之遺體未
    經解剖，自無從得知謝清泉究因何臟器敗壞喪失功能，或因
    何外力介入致生臟器變異之結果，尚難以相驗屍體證明書記
    載「心肺衰竭」等語，遽予推認謝清泉係出於意外死亡。況
    佐以原告陳稱：謝清泉係在奔跑途中，突然休克倒地乙情以
    觀，足見原告倒地前除跑步之自體運動外，並無遭他人推、
    撞、碰、擊等外力加諸於上，亦難認本件有何外力介入。
  (2)原告固主張謝清泉在追捕小偷的過程中感到刺激緊張，在小
    偷被捕獲後心情轉為放鬆、興奮，始致心肺衰竭之結果，系
    爭事故為外來的、突發的事故云云（見本院卷第138 頁）。
    惟原告丙○○於檢察官相驗時，就謝清泉追捕小偷的過程，
    雖供稱：其聽聞謝清泉大喊要追人，就和謝清泉一起追趕2
    名可疑青少年，後來謝清泉先回去騎車與其會合後，再由其
    以機車搭載謝清泉去追人，嗣其與謝清泉在九如四路攔到上
    開青少年，經謝清泉制服其中1 位，詎謝清泉於現場等待期
    間，突然不適倒地、呼吸困難（見96相字1818號卷第8 頁背
    面）等語，惟原告訴訟代理人在本院審理中就謝清泉追趕小
    偷倒地之經過，則主張：謝清泉先獨自追趕2 名可疑青少年
    約20分鐘，嗣聽聞其子即原告丙○○高聲呼喚，表示已在九
    如四路巷道逮到2 名可疑青少年，而急忙趕往現場，詎跑不
    到200 公尺，即休克昏迷倒地等情（見本院卷第4 頁），核
    與丙○○前述事發經過不符，參以原告於本院審理中自承：
    小偷並非謝清泉捕獲，小偷亦非進入謝清泉住處行竊，謝清
    泉乃因聽聞警笛聲，始熱心加入追捕行列等情在卷（見本院
    卷第138 頁），足見謝清泉既非竊盜案件之被害人，亦未與
    其追趕之人正面接觸，原告復未舉證以明謝清泉之情緒，在
    追捕小偷過程中有何劇烈變化之具體情事，是僅憑原告之片
    面陳述，尚難遽認謝清泉在上開追捕過程中，有何因所處外
    在環境改變，進而招致自身壓力大幅升降之突發事故存在。
    原告前開主張尚乏證據證明，難予採信。
  3.綜上，原告未能舉證證明謝清泉係因外來突發事故死亡，其
    主張系爭事故為意外事故云云，尚難採信。
  (二)原告依系爭保險契約請求被告給付150 萬元意外身故保險金
    ，有無理由？
    原告既未能舉證證明謝清泉係因外來之突發事故死亡，即難
    認其死亡乃肇因於系爭保險契約第3 條第2 項約定所謂之意
    外傷害事故所致，原告依系爭保險契約請求被告給付意外身
    故保險金，即屬無據，係無理由。
五、綜上所述，原告依系爭保險契約請求被告給付150 萬元，及
    自起訴狀繕本送達翌日即97年9 月6 日起至清償日止，按年
    息10% 計算之利息，係無理由，應予駁回。其假執行之聲請
    則因失所附麗，應併駁回之。
據上論結，原告之訴為無理由，依民事訴訟法第78條、第85條第
1 項前段，判決如主文。
中    華    民    國    98    年    2     月    12    日
                  民事第五庭  法  官  賴文姍
正本係照原本作成。
如不服本判決，應於送達後20日內，向本院提出上訴狀並表明上
訴理由，如於本判決宣示後送達前提起上訴者，應於判決送達後
10日內補提上訴理由書（須附繕本）。
中    華    民    國    98    年    2     月    12    日
                              書記官  林秀珍


司法院資訊處製作；財團法人民間司法改革基金會備份。
